ACORDAO-COMPLETO-2527998

ACÓRDÃO 2677/2022 ATA 16/2022 - SEGUNDA CÂMARA

VISTOS, relatados e discutidos estes autos que, no presente momento, tratam de embargos de declaração opostos por Rute Gomes de Meneses em face do Acórdão 8014/2020-TCU-Segunda Câmara, que cuidou de recurso de reconsideração interposto pela recorrente contra o Acórdão 3078/2019-TCU-Segunda Câmara, que apreciou Tomada de Contas Especial instaurada pelo Fundo Nacional de Saúde (FNS) em desfavor, originalmente, das Sras. Rute Gomes de Meneses Maia e Karina Mara Leitão Maia,
ACORDAM os Ministros do Tribunal de Contas da União, reunidos em Sessão da Segunda Câmara, diante das razões expostas pelo Relator, em:
9.1. conhecer dos presentes embargos de declaração, nos termos dos arts. 32, II, e 34 da Lei 8.443, de 1992, para, no mérito, rejeitá-los; e
9.2. dar ciência da presente deliberação à embargante e ao seu representante legal, nos termos do art. 179, § 7º, do RITCU.

Embargos de declaração opostos por Rute Gomes de Meneses em face de Acórdão  que negou provimento ao recurso de reconsideração interposto pela recorrente contra Acórdão  que apreciou Tomada de Contas Especial instaurada pelo Fundo Nacional de Saúde (FNS), diante da parcial impugnação dos dispêndios realizados com os recursos federais repassados na modalidade fundo a fundo, durante o exercício de 2014, com vistas ao desenvolvimento de ações no âmbito do Sistema Único de Saúde (SUS).

Segunda Câmara

Fundo Municipal de Saúde de Limoeiro do Norte/CE.

3. Interessados/Responsáveis/Recorrentes:
3.1. Interessado: Fundo Nacional de Saúde - MS (00.530.493/0001-71).
3.2. Responsáveis: Karina Mara Leitão Maia (XXX.779.043-XX); Rute Gomes de Meneses Maia (XXX.648.403-XX).
3.3. Recorrente: Rute Gomes de Meneses Maia (XXX.648.403-XX).

13.1. Ministros presentes: Aroldo Cedraz (na Presidência), Augusto Nardes (Relator) e Antonio Anastasia.
13.2. Ministro-Substituto convocado: André Luís de Carvalho.

RUTE GOMES DE MENESES MAIA

PRU-5

FUNDO NACIONAL DE SAÚDE - DIRETORIA EXECUTIVA

AUGUSTO NARDES

Ministro Augusto Nardes.

Trata-se de embargos de declaração opostos por Rute Gomes de Meneses em face do Acórdão 8014/2020-TCU-Segunda Câmara, que negou provimento ao recurso de reconsideração interposto pela recorrente contra o Acórdão 3078/2019-TCU-Segunda Câmara, que apreciou Tomada de Contas Especial instaurada pelo Fundo Nacional de Saúde (FNS) em desfavor, originalmente, das Sras. Rute Gomes de Meneses Maia e Karina Mara Leitão Maia, como secretárias de saúde de Limoeiro do Norte - CE (gestões: de 2/1/2013 a 3/7/2014 e de 4/7/2014 a 26/8/2016, respectivamente) , diante da parcial impugnação dos dispêndios realizados com os recursos federais repassados na modalidade fundo a fundo, durante o exercício de 2014, com vistas ao desenvolvimento de ações no âmbito do Sistema Único de Saúde (SUS) .
2.	Inconformada, a recorrente acostou seus embargos à Peça 105 e neles alegou a ocorrência de vícios no referido Acórdão 8014/2020-TCU-Segunda Câmara, aduzindo, para tanto, o seguinte:
"Data venia, o Acórdão n° 8014/2020-TCU-2ªCâmara padece de obscuridades, contradições e omissões que reclamam por seus esclarecimentos, eliminações e suprimentos como se passa a demonstrar.
O Acórdão embargado é obscuro quanto a dizer que a documentação anexada pela ora embargante no seu Recurso de Reconsideração teria sido feita de forma desorganizada e que seria um "amontoado de documentos juntados sem ordenação lógica, sem explicação e justificação nas razões recursais, e, sem correlação com as saídas dos recursos (sintetizadas na Tabela 3, acima descrita) " e que não poderia "ser acolhido como prestação de contas ou mesmo elementos hábeis a comprovar a aplicação dos recursos, ora discutida". 
Porque da obscuridade? Porque embora o Acórdão diga que se trata de um amontoado de documentos sem ordenação lógica, e sem correlação com as saídas dos recursos, os documentos juntados se prestam, exatamente, a demonstrar o que foi sustentado nas razões recursais. Senão, veja-se: 
Nas razões do recurso de reconsideração, a recorrente, ora embargante, sustentou a regularidade do convênio celebrado com o Instituto de Olhos, e disse que juntava o correspondente convênio, e esse é, exatamente, o primeiro documento anexado ao recurso, tendo, pois, correlação com a sua sustentação de que o convênio havia sido celebrado em razão do referido Instituto ter sido credenciado pelo Estado como entidade como Unidade de Atenção Especializada em Oftalmologia. 
Sendo a relação jurídica entre o Município e o Instituo estabelecida através de convênio, não necessitava de expedição de nota fiscal para atestar a execução dos serviços, porque o pagamento se dava através de contribuição, como se fosse uma parceria. 
Pode-se até dizer, e com base legal, que não podia a relação jurídica entre o Município e o Instituo de Olhos se efetivar mediante convênio, por se tratar de uma empresa privada com fins lucrativos, mas aí se trataria de uma irregularidade formal que imporia sua correção, com a recomendação de que sobre essa relação deveria haver o distrato do convênio, o pagamento dos tributos incidentes sobre o valor repassado ao Instituto e realização de licitação para a contratação de empresa para a realização dos serviços de oftalmologia. 
Portanto, o termo de convênio foi o primeiro documento anexado às razões recursais (pág. 43 - Parte 3) , daí não ter sido anexado de forma desorganizada e sem relação com o arrazoado apresentado. 
Ainda sobre o convênio, o fato de se até alegar a sua irregularidade formal, de que não seria esse o instrumento legal para a formalização da "contratação" do Instituto de Olhos, não pode esse fato, por si só, dizer que os serviços não teriam sido realizados, como a confecção de uma nota fiscal não poder dizer, também de per si, que os serviços tenham sido realizados. 
A execução de serviços pode ser constatada por outros meios, e mais eficientes e comprobatórios do que a própria de nota fiscal. No caso, o autor fez questão de juntar cópia do termo de convênio para dizer que a sua celebração se deu por conta de seu credenciamento (do Instituto) pelo Estado do Ceará como entidade que integrava a rede estadual e regional de atenção oftalmológica.
Feitas essas primeiras considerações, dever ser esclarecida essa obscuridade do acórdão que reconhece nos documentos apresentados como sem relação com o arrazoado recurso', quando ele tem por condão dizer que o mesmo foi confeccionado à luz de regra estadual que credenciou o Instituo como integrante da rede regional de oftalmologia, e que foi em razão disso que foi celebrado o convênio. 
Logo em seguida a esse documento, e para dizer da forma de pagamento, condizente com o meio formal de estabelecimento da relação entre o Município e o Instituo de Olhos, a recorrente, ora embargante, anexou cópia do empenho e da nota de pagamento onde nesta está grafado que o pagamento se dá como contribuição, própria de repasse decorrente de parcerias firmadas entre o Poder Público e entidade privadas sem fins lucrativos, que, no caso era assim pago em razão do credenciamento do Instituto como integrante das Redes Estaduais e Regionais de Atenção em Oftalmologia. 
Os documentos juntados logo em seguida ao convênio têm relação direta com o arrazoado recursal, pois diz a forma de pagamento que se dava por contribuição, e que era em razão disso que não era emitida nota fiscal, não se querendo dizer com isso que o aspecto formal da parceria estava correta, mas se juntou para dizer da forma de pagamento, que era compatível com o termo de convênio. 
Nas razões recursais, a recorrente, ora embargante, assenta que "a comprovação das despesas liquidadas efetuadas pelo Instituo de Olhos Vale do Jaguaribe se dava por meio de apresentação, por esse Instituto, da realização de procedimentos onde constavam o nome do atendido, o n° da APAC (Autorização de Procedimento de Alta Complexidade e/ou do SIAS (Sistema de Informação Ambulatorial - média complexidade) , conforme cópia anexa." Grifa-se o "conforme cópia anexa" para dizer da relação do arrazoado com os documentos anexados. 
A recorrente, ora embargante, anexou documento oficial do DATASUS (pág. 55 - Parte 003) onde, em perfeita correlação com o arrazoado acima transcrito, comprova a liquidação (execução do objeto do convênio) das despesas pelo próprio DATASUS, juntando em seguida, a relação dos nomes dos atendidos e os números das APACs, e, em seguida, cópia de transferências bancárias. É o caso de questionar: onde está a desorganização documental a ponto de não apreciada? 
Ainda para refinar a correlação dos documentos com as razões recursais, a recorrente, ora embargante, disse o seguinte: "Impende destacar que, conforme processos de pagamentos anexos, mais precisamente os empenhos, estavam registrados como despesas com ações de cooperação técnica com entes públicos e privados, na categoria de contribuições. Isso porque, como já se disse, o Instituto era o único credenciado pelo Estado do Ceará para atendimento na Região do Município de Limoeiro do Norte para realizar serviços de oftalmologia." Em anexo às razões do recurso foram juntadas notas de empenho e de pagamento que mostram que os pagamentos eram formalizados como contribuições, sendo o caso de se questionar: onde está a desorganização documental que conduziu à conclusão de que os documentos não tinham relação com o arrazoado recursal?
Mais uma vez se mostra que os documentos anexados tinham perfeita correlação com o arrazoado recursal, pois a eles se refere especificamente, não dando margem para a conclusão de que a documentação não passava de um amontoado de papéis sem correlação com as razões recursais. 
Os primeiros documentos apresentados (cópia do convênio, de empenhos, de notas de pagamentos, de documento oficial do DATASUS aprovando os valores, e da relação dos atendidos com os números das respectivas APACs) têm, portanto, perfeita correlação com o que foi exposto nas razões recursais, daí a obscuridade do Acórdão em não considerá-los, por fundamentos que não encontram respaldo nos fatos e no processado. 
No compasso dessas considerações, incontornável é reconhecer que essas obscuridades devem ser esclarecidas. E por que se pede esclarecimentos sobre essas obscuridades do Acórdão? 
Porque sem a análise dos documentos o arrazoado perde força de convencimento e deixa obscuro o Acórdão. 
Há que se eliminar essa obscuridade, para que fique claro que os documentos apresentados são provas do que foi sustentado nas razões de recurso. Pode-se até desconsiderar as razões, mas não se dizer que os documentos não provam o que foi sustentado pela recorrente, ora embargante. 
É, por outro lado, também obscura, a tese de que só as notas fiscais comprovariam a execução dos serviços, pois outros meios podem ser usados para provar. A inexistência de nota fiscal pode até conduzir a uma irregularidade fiscal, mas não pode conduzir, por si só, à comprovação da inexistência da prestação do serviço, como sua ausência seria bastante para negar, por exemplo, a realização de uma obra, efetivamente construída. 
É sabido que a obscuridade decorre da insuficiência da fundamentação que dificulte, de alguma forma, a compreensão da decisão, e ela fica incompreensível se os documentos apresentados provam o alegado, e o alegado não é considerado porque os documentos não são analisados sob o argumento de que os mesmos estão desorganizados, principalmente quando, como no caso de se cuida, os documentos foram apresentados e se encontram perfeitamente ORGANIZADOS. 
Relativamente ao Instituo de Olhos, o Acórdão fustigado apresenta como fundamentação para a caracterização de dano ao erário a suposta falta de documentação idônea que demonstrasse, "de forma efetiva, os gastos efetuados e o nexo de causalidade entre as despesas realizadas e a verba federal recebida". 
Ora, os documentos apresentados, todos têm relação com os serviços prestados e os valores federais recebidos. A aprovação dos valores pelo DATASUS, a relação de pessoas atendidas com os correspondentes números das APACs, o empenho e as notas de pagamentos (contribuições) demonstram que os serviços foram realizados. Documentos públicos provam, até prova em contrário, o que neles estiver consignado. Não existe prova de que os serviços não foram realizados.
Tome-se para respaldar o que foi argumentado acima, a seguinte situação: o Poder Público contrata uma empresa para construção de um prédio, e todas as medições e notas fiscais constam dos processos de liquidação e pagamento, mas a obra contrata não foi construída. Neste caso, embora os documentos "provem" a realização dos serviços, a só comprovação da inexistência do prédio é que pode desconstituir o que está nos documentos de realização do objeto contratado. 
O mesmo se aplica no caso de que se trata, pois se o relatório do DENASUS tivesse dito que os serviços não teriam sido realizados é que poderia culminar com a condenação da embargante em ressarcimento ao erário, constatação que podia ter sido feita pelos agentes do DENASUS quando da fiscalização. Por dedução não se pode condenar ninguém a sanção alguma, muito menos de ressarcimento ao erário. 
Portanto, a fundamentação decisória alvejada pelos presentes embargos é obscura, isso porque ora diz que a documentação foi anexada de forma desorganizada (item 9) , levando-se a crer que não teria sido considerada por sua desorganização, e ora diz que ela não seria idônea (item 11) , como se tivesse analisado e chegado à conclusão de que a mesma não se prestasse a provar o alegado nas razões do recurso por não serem idôneas. 
Noutro giro, o Acórdão padece de contradição, como se demonstra a seguir.
No item 9 do Acórdão está assentado o seguinte: A documentação trazida no recurso, de forma desorganizada, sem a demonstração da correlação com as saídas dos recursos dos cofres públicos (constatadas pelos cheques emitidos) não pode ser acolhida como elemento hábil a comprovar a aplicação dos recursos. (Acórdão 1322/2007-TCU-Plenário, 682/2008 - 1° Câmara e 27/2004 - 2° Câmara) . Deveria a recorrente impugnar de fato e direito, de forma individualizada, os eventos tidos por irregulares pelo Tribunal, o que não foi feito. (Grifou-se) 
Por sua vez, no item 10 está grafado o seguinte: Nesse sentido, fundamental que fossem apresentadas as notas fiscais que comprovassem o pagamento e prestação dos serviços pelo Instituto de Olhos do Vale do Jaguaribe e pela Sociedade Beneficente São Camilo. Não há como alterar os termos do acórdão recorrido sem a apresentação das notas fiscais, considerando em especial a desorganizada documentação apresentada. (Grifou-se) 
Não há negar uma flagrante contradição no Acórdão pelas que está posto nesses dois itens. No primeiro, o Acórdão reconhece que documentação apresentada de forma desorganizada não demonstra correlação com as saídas dos recursos dos cofres públicos (constatadas pelos cheques emitidos) não podendo ser acolhida como elemento hábil a comprovar a aplicação dos recursos. No segundo, Não há como alterar os termos do acórdão recorrido sem a apresentação das notas fiscais. 
E de fácil conclusão, relativamente ao que está grafado no item 9, que se demonstrada a correlação de documentos - organizados - e a saída dos recursos, podem os mesmos ser acolhidos como hábeis para demonstração da aplicação correta dos recursos. 
Todavia, no item seguinte (item 10) está dito que só a apresentação de notas fiscais é que poderia alterar os termos do acórdão anterior, ou seja, só notas fiscais comprovariam a execução dos serviços. 
Sem embargo de não corresponder com a realidade, a tese de que só notas fiscais comprovam a realização de serviços é frontalmente contraditória com o que foi assentado no item 9, que sustenta que outros documentos, apresentados de forma organizada, são hábeis a comprovar a aplicação dos recursos. 
É preciso que seja eliminada essa contradição para se dizer se só nota fiscal comprova a execução de serviço, ou se outros documentos - idôneos - também se prestam a tal comprovação. 
Reconhecido que documentos idôneos se prestam a comprovar a execução de serviços, mesmo diante da falta de notas fiscais, que se reconheça que os documentos anexados pela recorrente, ora embargante, comprovam a realização das despesas pelo Instituto de Olhos, considerando que o documento que embasou a pagamento das despesas com esse Instituto foi convênio, daí o pagamento ter sido feito como contribuição da parceria. 
Mesmo que se reconheça a irregularidade da formalização da avença, que deveria ser por contrato, e não por convênio, não há negar que os serviços foram efetivamente prestados, como provam os documentos anexos ao recurso de reconsideração, que ainda que fossem desorganizados, o só folhear permitiria a percepção da sua capacidade probatória da execução dos serviços. 
Reconhecida a prestação dos serviços, outra não poderá ser a conclusão destes aclaratórios, senão o da reforma do Acórdão para reconhecer que os valores transferidos para o Instituo de Olhos Vale do Jaguaribe no exercício de 2014 os foram de acordo com os serviços oftalmológicos efetivamente prestados. 
Noutro passo, o Acórdão foi omisso ao deixar de registrar, para reconhecer a sua regularidade, o pagamento feito em 13/05/2014 no valor de R$ 124.086,94 à Sociedade Beneficente São Camilo, já que os documentos constantes da Peça 24 - Pág. 108/112 demonstram que, relativamente ao débito de condenação constante da Tabela 2 - do item 5.11 do Parecer da 2ª Diretoria da Secretaria de Recursos, a despesa foi liquidada, o que importa dizer que a mesma foi executada, e se nota fiscal não foi emitida ou juntada aos autos do processo de pagamento não quer dizer que os serviços não tivessem sido prestados.
Também foi omisso em não reconhecer como regular o pagamento também constante da Tabela 2 - item 5.11 do Parecer da Diretoria da Secretaria de Recursos que colocou como débito de condenação o valor de R$ 124.086,94, quando todos os documentos comprobatórios da execução da despesa se encontram regularmente nos autos (VER PEÇA 27 - PAU 113/117, onde consta também a Nota Fiscal (Pág. 116 da Peça 27) . 
Se foram consideradas, e portanto excluídas as demais despesas com o HOSPITAL, no mesmo valor de R$ 124.086,94, é contraditório não reconhecer como regular os demais pagamentos feitos a esse mesmo Hospital no mesmo valor, inclusive com nota fiscal. 
A parceria entre o Município e a Sociedade Beneficente São Camilo decorreu e escorreita formalização através convênio, cujo objeto dessa avença era integrar o HOSPITAL no sistema Único de Saúde - SUS e definir a sua inserção na rede regionalizada e hierarquizada de ações e serviços de saúde, visando à garantia da atenção integral à saúde dos munícipes que integram região de saúde na qual o HOSPITAL está inserido, e conforme Plano Operativo previamente definido entre as partes, CONFORME DOCUMENTO DE PEÇA 27- PAU 82/89. 
Nesse convenio ficou estabelecido que o Município repassaria 12 parcelas de R$ 124.086,94, e o fez, mediante repasse após a liquidação das despesas, sendo contraditório o Acórdão quando reconhece como regular uns pagamentos e outros não, inclusive com nota fiscal. 
Nesse compasso, há que se eliminar a contradição de considerar como regular uns pagamentos e outros não, não obstante serem os documentos de comprova de realização das despesas os mesmos. 
O Acórdão, ao adotar como fundamento para condenação da embargante a Tabela 2 - do item 5.11 do Parecer da 2ª Diretoria da Secretaria de Recursos, referentes aos valores de condenação de R$ 66.000,00 e de R$ 34.000,00, foi omisso ao deixar de se manifestar, conclusivamente, sobre as razões recursais e os documentos anexados a essas razões, pois lá está exaustivamente explicado e anexado documentos que confirmam que esses valores foram transferidos de uma conta de titularidade do Município - c/c 35505-4 BB S/A - para outra também de titularidade do Município - c/c 3296-4 FPM -, não tendo como se enxergar nessa operação qualquer malversação do dinheiro, apenas transferência de uma conta de titularidade do Município para outra também de sua titularidade, para ressarcimento de despesas feito pelo Fundo Geral de pagamento de INSS. 
O Acórdão, sob pena de omissão, há que demonstrar especificamente onde está a malversação que importou na devolução dos recursos, não podendo alguém ser condenado a dano ao erário sem que seja demonstrado que a só transferência de uma conta para outra, de mesma titularidade, importou em dano ao erário. Ninguém pode ser condenado a ressarcir o erário sem que seja demonstrada a vontade deliberada de causar o dano às burras públicas, no que foi omisso o Acórdão em tal mister - de demonstrar onde estava a vontade deliberada da embargante de causar prejuízo ao erário. 
Ao impulso dessas considerações. requer-se o acolhimento dos presentes embargos, para o fim de serem supridas as omissões. eliminadas as contradições e esclarecidas as obscuridades suso apontadas. e. conferindo aos presentes aclaratórios efeitos modificativos, reformar-se a decisão para julgar regulares as contas: assim não entendendo, que sejam julgadas regulares com ressalva, deixando de condenar o embargante no ressarcimento ao erário, em multa."
	É o relatório.

João Batista Freitas de Alencar (4972/OAB-CE), representando Rute Gomes de Meneses Maia.

Não atuou.

TOMADA DE CONTAS ESPECIAL. FUNDO NACIONAL DE SAÚDE. AUDITORIA DO DENASUS. PARCIAL IMPUGNAÇÃO DOS DISPÊNDIOS. FALTA DE COMPROVANTES NA PRESTAÇÃO DE CONTAS. SERVIÇOS DE ASSISTÊNCIA À SAÚDE POR INSTITUIÇÃO PRIVADA. AUSÊNCIA DE COMPROVAÇÃO SOBRE A BOA E REGULAR APLICAÇÃO PARCIAL DOS RECURSOS FEDERAIS TRANSFERIDOS. CONTAS IRREGULARES. DÉBITO. MULTA. RECURSO DE RECONSIDERAÇÃO. CONHECIMENTO. RAZÕES RECURSAIS INSUFICIENTES PARA ALTERAR O MÉRITO DO JULGADO. NEGATIVA DE PROVIMENTO DO RECURSO. EMBARGOS DE DECLARAÇÃO EM RECURSO DE RECONSIDERAÇÃO. INEXISTÊNCIA DOS SUPOSTOS VÍCIOS APONTADOS. REJEIÇÃO. CIÊNCIA.

TOMADA DE CONTAS ESPECIAL (TCE)

não atuou.

Trata-se de embargos de declaração opostos por Rute Gomes de Meneses em face do Acórdão 8014/2020-TCU-Segunda Câmara, que negou provimento ao recurso de reconsideração interposto pela recorrente contra o Acórdão 3078/2019-TCU-Segunda Câmara (Relator Min. Subst. André Luís de Carvalho) , que apreciou Tomada de Contas Especial instaurada pelo Fundo Nacional de Saúde (FNS) em desfavor, originalmente, das Sras. Rute Gomes de Meneses Maia e Karina Mara Leitão Maia, como secretárias de saúde de Limoeiro do Norte - CE (gestões: de 2/1/2013 a 3/7/2014 e de 4/7/2014 a 26/8/2016, respectivamente) , diante da parcial impugnação dos dispêndios realizados com os recursos federais repassados na modalidade fundo a fundo, durante o exercício de 2014, com vistas ao desenvolvimento de ações no âmbito do Sistema Único de Saúde (SUS) .
2.	Entendo, preliminarmente, que os presentes embargos devem ser conhecidos pelo TCU, uma vez atendidos os requisitos de admissibilidade previstos nos arts. 32, II, e 34 da Lei nº 8.443, de 1992.
3.	A defesa da recorrente argumenta supostas obscuridade e contradição no acórdão recorrido, consoante texto transcrito no relatório precedente. 
4.	De início, no que respeita ao caráter pedagógico que deve ser conferido às deliberações deste Tribunal de Contas, registro que os embargos de declaração são recurso integrativo, objetivando extirpar da decisão embargada eventual obscuridade, contradição e omissão. Vicente Greco Filho assim define esses vícios da deliberação (in Direito Processual Civil Brasileiro 11ª edição, 2º Volume, Editora Saraiva, p. 259/260) :
" (...) obscuridade: defeito consistente na difícil compreensão do texto da sentença e pode decorrer de simples defeito redacional ou mesmo de má formulação de conceitos, havendo obscuridade quando a sentença está incompreensível no comando que impõe e na manifestação de conhecimento e vontade do juiz.
contradição: afirmação conflitante, quer na fundamentação, quer entre a fundamentação e a conclusão, sendo que, nesses casos, a correção da sentença, em princípio, não levaria a uma verdadeira modificação da sentença, mas apenas a um esclarecimento de seu conteúdo.
omissão: caso em que a sentença é complementar, passando a resolver questão não solucionada, ganhando substância, portanto, sendo que as questões que devem ser resolvidas pelo juiz são todas as relevantes postas pelas partes para a solução do litígio, bem como as questões de ordem pública que o juiz deve resolver de ofício, como, por exemplo, a coisa julgada."
5.	O entendimento doutrinário e jurisprudencial sobre a matéria é o de que tais espécies de falhas são aquelas decorrentes do próprio julgado e que prejudicam a sua perfeita compreensão, e não aquelas que bem entenda o embargante, muito menos como meio transverso visando impugnar os fundamentos da decisão atacada. (cf. STJ, Edcl Resp 351490, DJ 23/9/2002) .
6.	Essa compreensão é também do egrégio Supremo Tribunal Federal (STF) , consoante se extrai do seguinte julgado daquela Corte Maior:
"EMENTA: EMBARGOS DE DECLARAÇÃO NO RECURSO ORDINÁRIO EM HABEAS CORPUS. PENAL E PROCESSUAL PENAL. INEXISTÊNCIA DE OBSCURIDADE, CONTRADIÇÃO OU OMISSÃO. AUSÊNCIA DE VÍCIO APTO A ENSEJAR QUALQUER DAS HIPÓTESES DE CABIMENTO DOS EMBARGOS DE DECLARAÇÃO. PRETENSÃO DE REDISCUTIR MATÉRIA JÁ DECIDIDA. EFEITOS INFRINGENTES. IMPOSSIBILIDADE. EMBARGOS DECLARATÓRIOS DESPROVIDOS. 
1. Os embargos de declaração são cabíveis quando houver, na sentença ou no acórdão, obscuridade, contradição ou omissão. Inexistentes quaisquer desses vícios, não se pode falar em cabimento do recurso de embargos de declaração. 
2. A pretensão de rediscutir a matéria de fundo constante da impetração é inviável na via estreita dos embargos declaratórios, máxime quando inexiste nulidade processual a ser sanada. 
3. In casu, verifica-se que a pretensão do embargante é o rejulgamento da impetração, inviável na via estreita dos embargos declaratórios. 
4. Embargos declaratórios desprovidos."
 (Emb. Decl. no Recurso Ordinário em Habeas Corpus 121.103 Distrito Federal. Rel.: Min. LUIZ FUX. Julg. 31/5/2016) 
7.	Deixando claro que os embargos não se prestam ao rejulgamento do processo, passo, então, à análise da defesa, vez que não há como se acolher as argumentações apresentadas nos presentes embargos.
8.	Quanto à suposta obscuridade do acórdão embargado, não assiste razão à embargante no sentido de procurar dar a sua defesa uma diretriz de que a deliberação recorrida teria falhado ao reconhecer, nos documentos apresentados, a ausência de relação com o arrazoado recurso.
9.	A propósito, essa questão foi especialmente tratada por este Tribunal no Acórdão 3078/2019-TCU-Segunda Câmara, que cuidou deste processo, ao deixar assente a responsabilidade do gestor em demonstrar o nexo causal entre os recursos federais repassados e as despesas incorridas na execução dos programas e ações para os quais foram destinados, pela apresentação, por exemplo, das notas de empenho, dos recibos, das notas fiscais e dos extratos bancários, entre outros documentos exigíveis, permitindo, assim, que restasse efetivamente confirmada a execução do ajuste com os recursos federais transferidos:
12.5. Quanto aos demais documentos relacionados aos supostos pagamentos realizados e que não tiveram o regular o acolhimento deferido, os mesmos se deram em razão de não terem sido apresentados pelo menos a cópia da nota fiscal, além do fato de alguns deles não se vincularem aos débitos componentes da relação de citações, a exemplo dos pagamentos apresentados como sido supostamente das contribuições do INSS, já que não há como se inferir a existência de nexo de causalidade entre pagamentos e saídas bancárias de valores diferentes dos débitos, além do fato de os recursos do Fundo Nacional de Saúde não se destinarem a tal propósito. 
12.5.1. Sabe-se que a jurisprudência do TCU é firme no sentido de que cabe ao responsável demonstrar o nexo causal entre os recursos federais repassados e as despesas incorridas na execução dos programas e ações para os quais foram destinados, pela apresentação, por exemplo, das notas de empenho, dos recibos, das notas fiscais e dos extratos bancários, entre outros documentos exigíveis, permitindo, assim, que reste efetivamente confirmada a execução do ajuste com os recursos federais transferidos.
12.6. Bem se sabe, ainda, que prestar contas, com a efetiva demonstração do aludido nexo causal, é dever de todos aqueles a quem sejam confiados recursos federais, por força do art. 70, parágrafo único, da Constituição de 1988 e do art. 93 do Decreto-Lei n. 200, de 25/2/1967 (v.g. Acórdão 2439/2010-TCU-Plenário, Acórdão 5929/2011-TCU-Primeira Câmara, e Acórdão 1544/2008-TCU-Segunda Câmara) .  (grifei) 
10.	Com efeito, deveria a embargante apresentar comprovantes idôneos e estruturados a ilustrar o correto direcionamento dos recursos e não questionar este Tribunal "onde está a desorganização documental que conduziu à conclusão de que os documentos não tinham relação com o arrazoado recursal?". Volto a ressaltar, é do responsável pela gestão de recursos públicos a correta demonstração da aplicação dos valores recebidos por conta de transferências, por meio de suas prestações de contas. E diversas oportunidades já teve a embargante para sanear as irregularidades em análise, seja na fase interna, seja na externa desta tomada de contas especial.
11.	Lembro que a Secretaria de Recursos deste Tribunal procurou consolidar as informações recebidas da defesa por meio das tabelas 1, 2 e 3 do relatório que subsidiou a prolação do Acórdão 8014/2020-TCU-Segunda Câmara, mas devido à fragilidade dos elementos apresentados não teve êxito em concluir pela correta aplicação dos recursos em questão, razão pela qual não há como aceitar a obscuridade arguida. Destaco o trecho do relatório a seguir:
Tabela 3 
	Item
	Data
	Valor (R$) 
	Processo Pgto
	Credor
	Localização

	1
	7/1/2014
	11.008,00
	07010001
	Instituto de Olhos do Vale do Jaguaribe
	Peça 5, p. 1

	2
	16/1/2014
	23.791,00
	16010005 e 1601006
	Instituto de Olhos do Vale do Jaguaribe
	Peça 5, p. 1

	3
	13/5/2014
	124.086,94
	13059918
	Sociedade Beneficente São Camilo
	Peça 5, p. 5

	4
	10/6/2014
	66.000,00
		INSS
	Peça 5, p. 6

	5
	11/6/2014
	124.086,94
	11060011
	Sociedade Beneficente São Camilo
	Peça 5, p. 6

	6
	12/6/2014
	30.221,00
	12960012
	Instituto de Olhos do Vale do Jaguaribe
	Peça 5, p. 6

	7
	13/6/2014
	42.430,00
	13969001
	Instituto de Olhos do Vale do Jaguaribe
	Peça 5, p. 6

	8
	13/6/2014
	34.000,00
		INSS
	Peça 5, p. 6

A Tabela 3 expressa os valores e a discriminação de quais despesas não teriam sido comprovadas pela ex-secretária de saúde, e partir destes elementos é que se deve avaliar tanto os argumentos quanto os documentos constantes do recurso.
Em relação à extensa documentação trazida no recurso, de forma desorganizada, é importante destacar que as prestações de contas apresentadas ou documentos que comprovam dispêndios devem espelhar a correta aplicação dos recursos públicos. 
Um amontoado de documentos juntados sem ordenação lógica, sem explicitação e justificação nas razões recursais, e, ainda, sem correlação com as saídas dos recursos dos cofres públicos (constatadas pelos cheques emitidos) não pode ser acolhido como prestação de contas ou mesmo como elementos hábeis a comprovar a aplicação dos recursos. Não é outro o entendimento deste Tribunal expressos nos votos dos Acórdão 1322/2007-TCU-Plenário, 682/2008 - 1ª Câmara e 27/2004 - 2ª Câmara.
Cabe ao recorrente a impugnação de fato e direito de forma especificada e a exposição individualizada dos eventos tidos por irregulares pelo Tribunal, bem como das provas em sentido contrário. Há que se ter impugnação direta aos fundamentos de fato e direito do acórdão, com a demonstração das evidências que afastariam as conclusões obtidas.  (grifei) 
12.	No mesmo sentido, não houve omissão da deliberação recorrida ao deixar de se manifestar, conclusivamente sobre as razões recursais e os documentos anexados, pois, diferentemente do que deseja a embargante, não há como acolher essas informações como suficientes para esclarecer a irregularidade em análise a respeito da correta transferência de recursos de uma conta de titularidade do Município - c/c 35505-4 BB S/A - para outra também de titularidade do Município - c/c 3296-4 FPM, sem a adequada prestação de contas.
13.	Ainda, não houve a suposta contradição, segundo palavras do recorrente, quanto a dizer que não há como "negar flagrante contradição no Acórdão pelo que está posto nesses dois itens. No primeiro, o Acórdão reconhece que documentação apresentada de forma desorganizada não demonstra correlação com as saídas dos recursos dos cofres públicos (constatadas pelos cheques emitidos) não podendo ser acolhida como elemento hábil a comprovar a aplicação dos recursos. No segundo, não há como alterar os termos do acórdão recorrido sem a apresentação das notas fiscais".
14.	Com efeito, são ações complementares para comprovação da boa e regular aplicação de recursos públicos a correta organização das prestações de contas e a apresentação de documentos idôneos a comprovar a adequada aplicação dos recursos de acordo com as condições de cada transferência ou convênio pactuadas, o que não se encontrou no presente caso.
15.	Por fim, entendo oportuno deixar registrado novamente, em alinhamento à jurisprudência desta Corte, que embargos declaratórios visam tão-somente dissipar eventuais omissões, obscuridades e contradições, sendo inadmissível sua utilização para rediscussão de matéria já objeto de deliberação (Acórdãos 2633/2008, 131/2015, ambos da Primeira Câmara e 2452/2021- Plenário) .
Ante o exposto, voto para que este Tribunal adote a minuta de acórdão que ora submeto a este Colegiado.
TCU, Sala das Sessões, em 24 de maio de 2022.
Ministro JOÃO AUGUSTO RIBEIRO NARDES 
Relator